【裁判字號】    98,消債更,34
【裁判日期】    980824
【裁判案由】    更生事件
【裁判全文】
臺灣花蓮地方法院民事裁定            98年度消債更字第34號
聲  請  人  甲○○
代  理  人  黃健弘律師
上列當事人因消費者債務清理事件聲請更生，本院裁定如下：
    主  文
更生之聲請駁回。
聲請費用由聲請人負擔。
    理  由
一、按聲請更生或清算不合程式或不備其他要件者，法院應以裁
    定駁回之，但其情形可以補正者，法院應定期間先命補正，
    消費者債務清理條例（下稱本條例）第8條定有明文。又債
    務人與金融機構協商成立者，不得聲請更生或清算。但因不
    可歸責於己之事由，致履行顯有重大困難者，不在此限；本
    條例施行前，債務人依金融主管機關協調成立之中華民國銀
    行公會會員辦理消費金融案件無擔保債務協商機制與金融機
    構成立之協商，準用前項之規定，復為本條例第151條第5項
    、第6項所明定。準此，債務清償方案成立後，應由債務人
    按其條件履行，惟於其後發生情事變更，在清償期間收入或
    收益不如預期，致該方案履行困難甚或履行不能，而認有不
    可歸責於債務人之事由；或因締結債務清償方案之時，以債
    務人所處之協商時主、客觀環境，按一般有經驗、理性之人
    之標準，以事後觀察，使債務人作成協商意思表示而發生不
    健全或不自由之情形，有高度蓋然性，始從寬認定有不可歸
    責於債務人之事由，而得依本條例第151條第5項但書之規定
    聲請更生或清算。債務人對如何發生情事變更，應詳加說明
    ，或提供具體、明確之證據資料，供法院參酌，倘徒憑既有
    之債務清償方案所定協商金額超過債務人可支配之財產總額
    ，即謂債務人享有本條例賦予之債務清理權利，無非過於速
    斷。蓋債務清償方案，係經當事人行使程序選擇權所為之債
    務清理契約，債務人自應受該成立之協議所拘束，雖定有不
    受拘束之例外事由，然在其要件解釋上，除應基於私法自治
    之考量外，更應對於債務人新生之債務清理請求權與債權人
    既有之財產權、契約自由權等基本權利間之衝突，加以調和
    ，方是正辦。
二、本件更生聲請意旨略以：聲請人曾於95年7月間與最大債權
    銀行中國信託商業銀行（下稱中信銀行）協商成立，每月應
    繳新台幣（下同）18,308元，嗣因中信銀行表示計算錯誤，
    故於同年8月再度收受協議書，每月應繳金額更正為20,363
    元。聲請人當時任職於臺灣奧黛莉公司（下稱奧黛莉公司）
    ，每月薪資約4萬餘元，嗣於95年8月間，奧黛莉公司要求聲
    請人加盟，聲請人不願意，即遭奧黛莉公司將聲請人調職至
    其他門市並降職，變相減薪為25,000元，聲請人因而離職，
    並於還款2期後毀諾。又聲請人於95年12月間生老三、97年3
    月間生老四，生活開銷增加，以致聲請人無法依約還款，聲
    請人不能履行協商之還款條件，實有不可歸責之事由，爰提
    出更生程序之聲請等語。
三、經查：
（一）聲請人於本件更生聲請前，曾依金融主管機關協調成立之
      中華民國銀行公會會員辦理消費金融案件無擔保債務協商
      機制與金融機構申請協商，雙方約定聲請人應自95年7月
      起，分80期，利率3.88%，每月10日償還18,308元，嗣更
      正為聲請人應自95年8月起，分80期，利率3.88%，每月10
      日償還20,363元，而聲請人依約償還2期後毀諾等情，此
      有協議書暨無擔保債務還款計畫、財團法人法律扶助基金
      會花蓮分會債務清理案件概述單等件附卷可稽（見本院卷
      第23-26、46頁），自堪信為真實。
（二）聲請人固為前開主張，然查：
   1、縱聲請人主張因於95年8月間拒絕加盟而遭原任職之奧黛
      莉公司調職至其他門市並予降職變相減薪為月薪25,000元
      等語為真，然斯時中信銀行尚因計算錯誤而提出第2次協
      議書交聲請人簽名確認，聲請人若因上述原因而有履行不
      便之情形，應即提出與債權銀行再行協商以求適當履債，
      且聲請人明知背負債務，本應更戮力工作確保經濟來源以
      償還債務，惟聲請人卻在尚未尋得其他工作或收入來源的
      情形下，即因減薪而於95年9月自願離職放棄原有工作，
      並率爾選擇毀諾，未考慮當時已與金融機關成立協商有依
      約履行之義務，實難認聲請人得以此主張為不可歸責於己
      ，致履行顯有重大困難之毀諾原因。
   2、聲請人又主張其於95年12月間生老三、97年3月間生老四
      ，以致生活開銷增加至無法依協商條件還款等語，然聲請
      人於95年7月與債權銀行協商時即已明知即將產下第3胎，
      如因此將增加生活開銷，亦屬聲請人於協商時可得預見之
      情事，而非協商時無法慮及之突發狀況，為聲請人協商前
      審究自身還款能力得考量之因素，惟聲請人仍與債權銀行
      成立協商，約定按月還款之金額，自不得以此作為協商成
      立後不可歸責於己，致履行有重大困難之事由。而聲請人
      係於95年9月間毀諾，是聲請人於97年3月再生下第4胎，
      顯與毀諾之原因無涉，亦不足作為聲請人無法依約履行協
      商之還款條件之理由。
（三）況經本院向財團法人法律扶助基金會花蓮分會（下稱法扶
      基金會）調閱聲請人申請法律扶助資料之結果，聲請人自
      承其夫李宗源每月收入約有51,000元之事實，有法扶基金
      會來函所附之債務清理案件資力詢問表在卷可查（詳本院
      卷第48頁），而聲請人雖主張其自97年7月起迄今任職於
      遠雄人壽保險事業股份有限公司（下稱遠雄人壽）月薪為
      25,000元，然據其向法扶基金會提出之存摺影本以觀，聲
      請人之帳戶於97年7月至10月每月匯入之薪資均超過
      30,000元（見本院卷第73-74頁），超過聲請人所主張之
      月薪25,000元，顯見聲請人之家戶收入每月可達80,000
      元以上。又聲請人名下有汽車一台，其夫李宗源名下亦有
      房屋、土地各一筆，以及汽車一台之事實，有財政部臺灣
      省北區國稅財產歸屬資料清單各一份在卷可按（詳本院卷
      第56、64頁），而聲請人之子女均有原住民身份，有戶籍
      謄本附卷可參，如就學可獲得原住民相關補助，是依聲請
      人家戶之經濟現況，較之花蓮地區一般家庭之情況尚稱優
      渥，如能撙節支出，將收入合理運用於生活必需項目，當
      可有相當餘裕用以清償債務，儘速重建生活。是聲請人主
      張無法依協商條件履行，實難認為有理由。
四、綜上所述，本件債務人既無不可歸責之事由，依原協商條件
    履行亦非顯有重大困難，應屬聲請更生之要件不備，且又無
    從補正，依首揭條文之意旨，本院即無從任由聲請人任意選
    擇毀諾而准予更生之理，自應駁回其更生之聲請。
中    華    民    國    98    年    8    月    24    日
                      台灣花蓮地方法院民事庭
                          法      官  陳雅敏
上為正本係照原本作成。
如不服本裁定，應於裁定送達後10日內，以書狀向本院提出抗告
，並繳納抗告費新臺幣1千元。
中    華    民    國    98    年    8     月    24    日
                          法院書記官  蕭惟


司法院資訊處製作；財團法人民間司法改革基金會備份。
